【裁判字號】    88,易,1280
【裁判日期】    891018
【裁判案由】    違反台灣地區與大陸地區人民關係條例等
【裁判全文】
臺灣屏東地方法院刑事判決                        八十八年度易字第一二八號
    公  訴  人  臺灣屏東地方法院檢察署檢察官
    被      告  甲○○
右列被告因違反台灣地區與大陸地區人民關係條例等案件，經檢察官提起公訴（八十
八年度偵字第二五七三、四五○四號），本院判決如左：
     主 文
甲○○無罪。
     理 由
一、公訴意旨略以：甲○○係屏東縣琉球籍「明龍利號」漁船船主，意在牟利，未經
    許可，於民國（下同）八十七年十一月初駕駛該船出境，航向中國大陸，於同月
    十六日凌晨二時許，在廣東省汕頭巿外海，以接運每名大陸偷渡客人民幣二萬三
    千三百元至三萬八千六百元不等代價，將大陸人民陳茂發、陳雄、念家平、魏明
    、魏與倆及其他不詳姓名者十名，於同月十七日二十時許，未經許可，載至屏東
    縣小琉球海域，曾某將彼等暫安置於該海域大陸漁工住居於俗稱之「海上旅館」
    ，於同月十八日凌晨六時，將該批大陸偷渡客分二批，以較小之不明船隻，載運
    上岸，復由不明之救護車接送，轉搭統聯高速巴士至台北下車，分至各處工作，
    嗣大陸偷渡客陳茂發、陳雄、念家平分別為警查獲，始供出上情，因認被告涉犯
    違反台灣地區與大陸地區人民關係條例第八十條第一項、國家安全法第三條第一
    項之罪嫌。
二、按犯罪事實應依證據認定之，無證據不得推定其犯罪事實；且不能證明被告犯罪
    者，應諭知無罪之判決，刑事訴訟法第一百五十四條、第三百零一條第一項分別
    定有明文。又按認定不利於被告之事實，須依積極證據，茍積極證據不足為不利
    於被告事實之認定時，即應為有利於被告之認定，更不必有何有利之證據；故證
    據是否真實尚欠明顯，自難以擬制推測之方法，為其裁判之基礎，最高法院三十
    年度上字第八一六號、五十三年度台上字第六五六號著有判例。
三、按公訴人認被告涉犯違反台灣地區與大陸地區人民關係條例第八十條第一項、國
    家安全法第三條第一項之罪嫌，無非以：（一）前揭事實業據證人陳茂發、陳雄
    、念家平證述明白，互核相符。（二）被告於八十七年十一月間，並未合法報關
    出港，自八十八年一月二十四日清晨七時四十分許進港之後，復於同年三月九日
    十一時許出港，迄起訴時（八十八年八月二十七日）仍未進港等情，有屏東縣警
    察局東港分局函在卷可考。（三）復有證人陳茂發、陳雄、念家平指認被告口卡
    、明龍利漁船照片影本及繪製之船載位置圖附卷足稽等為證。被告則堅決否認有
    載運前揭大陸偷渡客之行為。經查：
（一）大陸偷渡客陳茂發於八十八年一月十五日在台北縣警察局刑警隊訊問時即稱：
      「我於一九九八年十二月十四日從廣東搭不知名漁船來台，在一九九八年十二
      月十七日在台灣南部海邊上岸」，嗣於八十八年一月十六日在該隊查獲大陸人
      民偷渡入境初步偵訊（清查）表偵訊項目四，訊問陳茂發於何時從何處登陸？
      則記載為：「八十七年十一月由廣東不知道地方」；又偵訊項目九，訊問其同
      船偷渡者共有幾人？則記載為：「十六人」。而後於八十八年一月二十八日在
      大陸人民宜蘭處理中心清查組訊問中另稱：「我是於一九九八年十一月十一日
      二時許，在廣東汕頭，登上一艘台灣漁船（船名不詳），於一九九八年十一月
      十四日六時許，到達台灣省屏東縣小琉球海域，船老大將船綁在海上的一個浮
      筒上，因我們是以漁工身分，所以就待在該船上，至一九九八年十一月十七日
      一時才由一艘較小的船隻，於一九九八年十一月十七日清晨六時許送上漁港，
      再由等候之救護車載走」。經警提示被告之口卡片及漁船照片後，謂：「載我
      上岸的船上，就只有船老大（甲○○）一人，他是分兩批載運，一次載八人，
      我是第二批．．．」等語。由上所述，該證人對於何時搭漁船上岸所述不一，
      始則謂「十二月十七日」，繼而稱「八十七年十一月由廣東不知道地方」，嗣
      又改口稱「十一月十七日一時轉搭較小之船，於同日六時上岸，我是第二批」
      等，前後不一，難以認定。
（二）大陸偷渡客陳雄於八十八年一月二十四日在基隆市警察局第二分局訊問時稱：
      「於八十八年一月十二日凌晨六時許，在高雄的一處廢船廠上岸，正確的地點
      我不太清楚．．．」，「．．．接應的人告訴我們八人先行下船，另外八人留
      在船上．．．。」，而於查獲大陸人民偷渡入境初步偵訊資料表亦載明：「於
      八十八年一月十二日上午六時許，從高雄某處廢船廠上岸」，嗣於八十八年四
      月六日在大陸人民宜蘭處理中心清查組訊問時則改口謂：「我是於一九九八年
      十一月十六日十四時許，在廣東省汕頭港登上一艘台灣漁船（船名不詳，原移
      送單位所製筆錄上岸時間八十八年一月十二日為錯誤），於一九九八年十一月
      十七日二十時許，到達台灣省屏東縣小琉球海域，船老大將船泊在一個浮筒上
      ，我們就留在該船上，至一九九八年十一月十八日六時才由一艘較小的漁船送
      上漁港，再由等候之救護車載走．．．」。經警提示被告之口卡片及漁船照片
      後，謂：「載運我上岸的漁船，就只有船老大（甲○○）一人，他是分兩批載
      運，一次載八個人，我是第一批上岸．．．」等語。由上所述，該證人對於何
      時搭漁船上岸所述不一，始則謂「一月十二日」，嗣又改口稱「十一月十八日
      六時，我是第一批」等，前後不一，亦難以認定。
（三）大陸偷渡客念家平於八十八年一月二十六日在基隆市警察局第二分局訊問時稱
      ：「於八十七年十一月十八日二十四時左右在高雄登陸．．．」，而於查獲大
      陸人民偷渡入境初步偵訊資料表亦載明：「於八十七年十一月十八日二十四時
      許在高雄偷渡上岸」，嗣於八十八年四月三日在大陸人民宜蘭處理中心清查組
      訊問時則改口謂：「我是於一九九八年十一月十六日十四時許，在廣東省汕頭
      港登上一艘台灣漁船（船名不詳），於一九九八年十一月十七日二十時許，到
      達台灣省屏東縣小琉球海域，船老大將漁船泊靠在一個浮筒上，我們就留在該
      船上，至一九九八年十一月十八日六時才由一艘較小的漁船送上漁港，再由等
      候之救護車載走．．．」。經警提示被告之口卡片及漁船照片後，謂：「載運
      我上岸的漁船，就只有船老大（甲○○）一人，他是分兩批載運我們上岸，一
      次載八個人，我是第二批上岸．．．」等語。由上所述，該證人對於何時搭漁
      船上岸所述不一，原始則謂「十一月十八日二十四時許」，嗣又改口稱「十一
      月十八日六時，我是第二批上岸」等，前後亦不一。
（四）公訴意旨認該等大陸偷渡客係被告駕「明龍利號」漁船前往大陸汕頭外海載運
      至小琉球海域安置於海上施館，再於十一月十八日凌晨六時，分二批以較小之
      不明船隻送上岸之事實，顯與上揭三位證人所證述：彼等均係先由不詳船名之
      漁船從大陸汕頭漁港載到小琉球海域，再由較小之漁船（依照片指認被告之明
      龍利號）接駁載運上岸之情不符，是此部分難認被告有違反台灣地區與大陸地
      區人民關係條例第八十條第一項之犯行。
（五）再就陳茂發等三人所證述上岸之時間，陳茂發始則謂「十二月十七日」，繼而
      稱「八十七年十一月由廣東不知道地方」，嗣又改口稱「十一月十七日一時轉
      搭較小之船，於同日六時上岸，我是第二批」；陳雄先則謂「一月十二日」，
      後又改口稱「十一月十八日六時，我是第一批」；念家平原始則謂「十一月十
      八日二十四時許」，嗣又改口稱「十一月十八日六時，我是第二批上岸」。按
      上開三人之證述，彼等上岸之時間第一批係何時，第二批為何時均不明，陳茂
      發稱其係第二批上岸，時間為十一月十七日六時許；陳雄謂其係第一批上岸，
      時間為十一月十八日六時許；而念家平則謂其係第二批上岸，時間為十一月十
      八日六時。由上足見彼等所證出入甚大，於審理中經本院向新竹靖盧查訊上開
      陳茂發等人是否尚在靖盧，以便實際指認被告本人並釐清疑點，然上開證人己
      不在靖盧，致未能當庭指認，並就何時上岸之時間點確定，按本件三位證人指
      認被告載運上岸之時間既有相當出入，彼等之證言應認有重大瑕庛，難為可採
      。
（六）復就本院所函查之被告所有「金龍利號」（即明龍利號前身）漁船在八十七年
      十一月間之出入港記錄，該船在十一月十七日無出入港記錄，而十八日之出入
      港紀錄，則為十一月十八日六時三十分進港，嗣於當日十五時四十分出港觀之
      。與前揭陳雄、念家平所稱於十一月十八日六時許載運彼等在高雄偷渡上岸之
      時間及地點，以小琉球與高雄之距離，亦難認其能於上開時間載運陳雄等在六
      時上岸後，猶能於同日六時三十分返鹽埔漁港報關，是本件雖大陸偷渡客陳茂
      發、陳雄、念家平等指證被告有載運彼等上岸一節，因所證之批次及時間出入
      甚大，故難為可採。又被告所有之「明龍利號」漁船在八十七年十一月二十日
      以前，均以原船名「金龍利號」出入報關（於八十七年十一月二十五日後始改
      為明龍利號），有南部地區巡防局安檢第二大隊第一中隊及屏東縣警察局東港
      分局之函附資料在卷可參，故該等大陸偷渡客所稱彼等係在小琉球海域轉搭被
      告之「明龍利號」（當時船名尚為金龍利號）漁船上岸，及公訴意旨認被告於
      八十七年十一月間，並未合法報關出港等，亦顯與實情有違，自非可採，難認
      其違反國家安全法第三條第一項之未經許可，不得入出境之規定。
（七）由上所述，本件雖有證人指證被告轉載彼等上岸，然因所述出入甚大，證言有
      相當瑕疵，故難以採信，此外，復查無其他證據足證被告涉犯公訴意旨之罪名
      ，其犯罪既屬不能證明，爰為無罪之諭知。
據上論斷，應依刑事訴訟法第三百零一條第一項前段，判決如主文。
中      華      民      國      八十九      年      十    月    十八    日
                                      臺灣屏東地方法院刑事第一庭
                      法  官    夏  金  郎
右正本證明與原本無異。
對於本判決如有不服應於收受送達後十日內向本院提出上訴書狀上訴於台灣高等法院
高雄分院並按他造當事人之人數附具繕本。
                                          書記官    謝  博  興
中      華      民      國      八十九      年      十    月    十八    日


司法院資訊處製作；財團法人民間司法改革基金會備份。
